【裁判字號】    96,上,194
【裁判日期】    970910
【裁判案由】    拆屋還地
【裁判全文】
臺灣高等法院高雄分院民事判決        96年度上字第194號
上  訴  人  丁○○
            戊○○
            乙○○
            丙○○
共      同
訴訟代理人  張清富律師
            蘇新竹律師
追 加被 告  己○○○
            癸○○○
            庚○○○
            子○○
            辛○○（原名蘇秀汶）
            丑○○
            壬○○○
            卯○○
            寅○○
            辰○○
被 上訴 人  甲○○
上列當事人間請求拆屋還地事件，上訴人對於民國96年8 月15日
臺灣高雄地方法院96年度訴字第740 號第一審判決提起上訴，被
上訴人則為訴之追加，本院於97年8 月27日言詞辯論終結，判決
如下：
    主  文
上訴駁回。
追加之訴及其假執行之聲請均駁回。
第二審及追加之訴訴訟費用由上訴人、被上訴人各自負擔。
    事實及理由
壹、程序部分：
一、追加被告均未於言詞辯論期日到庭，核無民事訴訟法第386
    條所列各款情形，爰准由被上訴人之聲請由其一造辯論而為
    判決。
二、按於第二審為訴之變更或追加，非經他造同意，不得為之。
    但有民事訴訟法第255 條第1 項第5 款之該訴訟標的對於數
    人必須合一確定時，追加其原非當事人之人為當事人者，不
    在此限，同法第446 條第1 項定有明文。本件被上訴人於原
    審起訴時，僅列上訴人為被告，於本院審理中，因上訴人陳
    稱系爭建物係其先祖所建，未辦保存登記，繼承人不僅有上
    訴人，上訴人有其他兄弟姊妹，被上訴人訴請拆屋還地，未
    以全體公同共有人為被告，當事人不適格，被上訴人乃依上
    訴人所提繼承系統表，以其請求拆除之標的物對於追加被告
    己○○○、癸○○○、庚○○○、子○○、辛○○、丑○○
    、壬○○○、卯○○、寅○○、辰○○等10人（下稱己○○
    ○等10人），亦須合一確定為由，追加己○○○等10人為被
    告，依前開條文規定，應予准許。
貳、實體部分：
一、被上訴人起訴主張：坐落高雄縣路竹鄉○○段第717 地號土
    地（重測前為高雄縣路竹鄉○○段第147-1 地號，下稱系爭
    土地）為伊與其他共有人共有，伊應有部分為18之10。詎系
    爭土地如原判決附圖（下稱附圖）所示B 、C 、D 、E 部分
    ，遭上訴人及追加被告之未保存登記建物（即門牌號碼高雄
    縣路竹鄉○○路400 號，下稱系爭建物）占用，其中B 部分
    由上訴人丁○○、戊○○使用；C 、D 、E 部分由上訴人乙
    ○○、丙○○使用，均係無權占有，爰基於共有人之地位，
    依民法第767 條、第821 條規定，求為判決：(一)上訴人應將
    系爭土地上如附圖B 、C 、D 、E 部分所示之建物（門牌號
    碼高雄縣路竹鄉○○路400 號）拆除，並將系爭土地如附圖
    B 、C 、D 、E 所示部分騰空返還被上訴人及其他共有人全
    體。(二)願供擔保，請准宣告假執行。
二、上訴人則以：系爭建物非上訴人所建，係上訴人之曾祖父蘇
    知高所建，屬全體繼承人公同共有，被上訴人請求拆除系爭
    建物，訴訟標的對於全體公同共有人必須合一確定，被上訴
    人雖追加被告，但僅就部分公同共有人為追加，並未以全體
    公同共有人為被告，當事人不適格等語，資為抗辯。
三、原審為上訴人敗訴之判決，並為附條件准假執行之宣告，上
    訴人提起上訴，於本院聲明：(一)原判決廢棄。(二)被上訴人在
    第一審之訴駁回。被上訴人於本院聲明：(一)上訴駁回。(二)追
    加被告應與上訴人將系爭建物拆除，並將上開土地如附圖B
    、C 、D 、E 所示建物騰空返還被上訴人及其他共有人全體
    。(三)願供擔保請准宣告假執行（原判決主文與被上訴人在原
    審起訴之請求並無不符，上訴人以被上訴人在原審96年7 月
    24日更正聲明前於同年5 月3 日具狀之聲明，主張原判決主
    文與被上訴人在原審起訴之請求不符，尚有誤會）。
四、兩造不爭執之事項：
  (一)被上訴人為系爭土地之共有人，應有部分為18之10。
  (二)系爭建物未辦理第一次保存登記，占用系爭土地如附圖所示
    B、C、D、E部分，且B部分現由上訴人丁○○、戊○○占有
    使用；C、D、E部分則由上訴人乙○○、丙○○占有使用中
    。其中E部分鐵皮遮雨棚，及C、D間利用原有建物之兩邊牆
    壁所蓋鐵皮鋼浪板作為廚房及通道使用部分（見本院卷100
    頁、102 頁所附圖示C 部分紅色斜線及116 至118 頁所附照
    片），無法獨立存在，應屬系爭建物之一部分。
  (三)系爭建物占用系爭土地之部分係無權占有。
五、兩造爭點：本件當事人適格要件有無欠缺一節。本院判斷：
  (一)上訴人抗辯本件當事人適格要件欠缺，無非以系爭建物係其
    曾祖父蘇知高所建，應屬全體繼承人公同共有，被上訴人起
    訴時僅列上訴人為被告，於本院雖追加被告，但僅追加部分
    公同共有人己○○○等10人為被告，並未以全體公同共有人
    為被告等情為其依據，並提出親屬系統表及戶籍謄本為證（
    本院卷32頁以下）。
  (二)被上訴人對於系爭建物係何人所建，陳述不知情，縱依上訴
    人所陳，系爭建物係上訴人之曾祖父蘇知高所建，惟建物尚
    未辦理所有權第一次登記，繼承人如已協議分割遺產，各繼
    承人就其分得之部分，縱未能辦理繼承登記，亦有事實上處
    分權，非無拆除之權能。查上訴人於原審已自認：「系爭建
    物是我們（堂兄弟）4 人共有。」（一審卷38頁）、「（系
    爭房地是否為未保存登記建物？）是，未經保存登記，該建
    物是由我們被告四個人共有，A 、B 部分是由被告丁○○、
    戊○○占有使用，C 、D 、E 是由乙○○、丙○○占有使用
    。」（一審卷73頁）；且蘇知高興建之系爭建物係三合院，
    業經上訴人提出系爭建物照片為證（本院卷113 至117 頁）
    ；及系爭建物之屋齡距今至少100 年以上，屋內並無祠堂，
    已據上訴人陳明（本院卷141 頁）；參以丁○○及戊○○、
    乙○○及丙○○之父蘇朝輝，因分別使用系爭建物，均於57
    年1 月就其使用部分，申報房屋稅捐設籍登記等情，亦有高
    雄縣稅捐稽徵處山分處房屋稅籍證明書可稽（本院96至98頁
    ），堪認上訴人曾祖父之繼承人，已協議分割遺產，上訴人
    由輾轉繼承而分得系爭建物甚明。雖因系爭建物未辦理保存
    登記致不能辦理繼承登記及分割登記，但上訴人仍有事實上
    處分權，非無拆除之權能，被上訴人請求拆屋還地，即無以
    他繼承人為共同被告之必要。是被上訴人於原審起訴請求拆
    屋還地時，僅列上訴人為被告，當事人適格要件自無欠缺。
    嗣上訴人於本院反於自認事實之陳述，迭稱系爭建物係屬於
    全體繼承人公同共有，但上訴人未能舉證證明其上開自認與
    事實不符，依民事訴訟法第279 條第3 項規定，其事後所為
    與該自認相反之抗辯，自無從採信。
六、綜上所述，被上訴人於原審起訴請求拆屋還地，僅列上訴人
    為被告，當事人之適格既無欠缺，上訴人抗辯本件當事人不
    適格云云，應非可採。上訴人對於系爭建物占用系爭土地之
    部分係無權占有，亦不爭執，從而被上訴人基於共有人之地
    位，依民法第767 條、第821 條規定，請求上訴人應將系爭
    建物拆除，並將如附圖B 、C 、D 、E 所示部份騰空返還被
    上訴人及其他共有人全體，即屬正當，應予准許。原審為上
    訴人敗訴之判決，並為附條件准假執行之宣告，核無違誤，
    上訴意旨指摘原判決不當，求予廢棄，非有理由，及被上訴
    人追加之訴暨假執行之聲請，亦無理由，均應予駁回。兩造
    其他攻防及舉證，於判決結果不生影響，毋庸逐一論述，附
    此敘明。
七、據上論結：本件上訴及追加之訴均為無理由，依民事訴訟法
    第463 條、第385 條第1 項前段、第449 條第1 項、第78條
    ，判決如主文。
中    華    民    國    97    年    9     月    10    日
                          民事第六庭
                                審判長法官  許明進
                                法      官  張明振
                                法      官  徐文祥
以上正本證明與原本無異。
如對本判決上訴，須於判決送達後20日內向本院提出上訴狀，其
未表明上訴理由者，應於上訴後20日內向本院提出上訴理由書（
均須按他造當事人之人數附繕本）。上訴時應提出委任律師或具
有律師資格之人之委任狀，並依附註條文規定辦理。
中    華    民    國    97    年    9     月    12    日
                                書  記  官  呂素珍
附註：
民事訴訟法第466 條之1 ：
對於第二審判決上訴，上訴人應委任律師為訴訟代理人，但上訴
人或其法定代理人具有律師資格者，不在此限。
上訴人之配偶、三親等內之血親、二親等內之姻親，或上訴人為
法人、中央或地方機關時，其所屬專任人員具有律師資格並經法
院認適當者，亦得為第三審訴訟代理人。
第1 項但書及第2 項情形，應於提起上訴或委任時釋明之。


司法院資訊處製作；財團法人民間司法改革基金會備份。
